【裁判字號】    91,訴,2224
【裁判日期】    920717
【裁判案由】    商標評定
【裁判全文】
臺北高等行政法院判決                            九十一年度訴字第二二二四號
                              .
    原      告  光泉牧場股份有限公司
    代  表  人  甲○○董事長.
    訴訟代理人  丁○○
    被      告  經濟部智慧財產局
    代  表  人  蔡練生（局長）
    訴訟代理人  丙○○
    參  加  人  台灣西雅圖極品咖啡股份有限公司
    代  表  人  乙○○董事長.
    訴訟代理人  吳磺慶律師（兼送達代收人）
                黃世瑋律師
右當事人間因商標評定事件，原告不服經濟部中華民國九十一年五月十五日經訴字第
○九一○六一一一○一○號訴願決定，提起行政訴訟，經本院裁定命參加人獨立參加
訴訟，本院判決如左：
    主  文
原告之訴駁回。
訴訟費用由原告負擔。
    事  實
一、事實概要：
    參加人於民國八十八年十一月十六日以 「BARISTA」商標，指定使用於當時商標
    法施行細則第四十九條所定商品及服務分類表第三十二類之汽水、果汁汽水、碳
    酸水、蘇打水、礦泉水、蒸餾水、運動飲料等商品，向被告申請註冊，經審查准
    列為註冊第九○四六六○號商標（下稱系爭商標），嗣原告以該註冊商標有違商
    標法第三十七條第十、十二款之規定，對之申請評定，經被告審查為評定不成立
    之處分，原告不服，提起訴願，經遭決定駁回，遂向本院提起行政訴訟。
二、兩造聲明：
    （原告未於準備程序及言詞辯論期日到場，聲明及陳述依其起訴狀所為而記載）
  (一)原告聲明：
    1.訴願決定及原處分均撤銷。
    2.被告對系爭第九○四六六○號「BARISTA」商標應為評定成立之處分。
    3.訴訟費用由被告負擔。
  (二)被告聲明：
    1.駁回原告之訴。
    2.訴訟費用由原告負擔。
  (三)參加人聲明：
    1.駁回原告之訴。
    2.訴訟費用由原告負擔。
三、兩造之爭點：系爭商標指定使用於商標法施行細則第四十九條所定商品及服務分
    類表第三十二類之商品，有否文字、圖形、記號、顏色組合或其聯合式，係表示
    申請註冊商標所使用商品之形狀、品質、功用、通用名稱或其他說明或商標圖樣
    相同或近似於他人同一商品或類似商品之註冊商標，而構成商標法第三十七條第
    十款、第十二款之違反？
  (一)原告主張之理由：
    1.按商標圖樣「有相同或近似於他人同一商品或類似商品之註冊商標者」不得申
      請註冊，為商標法第三十七條第十二款所明定。又「判斷兩商標是否近似，自
      應以各商標之主要部分隔離觀察，以辨其是否足以引起混同誤認之虞為斷。」
      此經最高行政法院四十七年判字第五十一號、五十五年判字第二六五號等判例
      明白闡釋。其次「聯合商標圖樣中有與正商標圖樣相同者，其申請註冊之主要
      部分，係與正商標相同以外部分為其主要部分」，復為最高行政法院七十一年
      判字第五五八號等判決所揭示。經查「商標在外觀、觀念或讀音方面有一近似
      者，即為近似之商標，商標圖樣上之外文，有一單字相同或主要部分相同或相
      似，有混同誤認之虞者，為外觀近似。本件系爭『親親 Zing Beauty』聯合商
      標圖樣，係作為註冊第三九八八六號『親親 CHIC CHIC』商標之聯合商標，該
      兩商標圖樣均有相同之中文親親，是系爭聯合商標圖樣申請註冊之主要部分在
      於外文Zing Beauty，其與據以核駁之註冊第三○八二○號『麗人及圖 Beauty
      」商標圖樣主要部分之一之外文均有相同之單字BEAUTY，異時異地隔離觀察，
      外觀上難謂無使人混同誤認之虞，原處分認其係屬近似之商標，復均指定使用
      於同類商品，乃核駁系爭商標之申請註冊，揆諸首揭說明，並無不合。．．．
      又判斷商標近似與否，其是否具知名度，並非所問，原告訴稱『親親CHIC CH-
      IC』商標圖樣係其所創，用於肥皂、香皂、洗衣粉等洗劑商品已三十餘年，代
      表公司之品質與信譽，為一般消費者所熟知云云，與系爭聯合商標有前述構成
      近似情形之認定無關，並予敘明。．．．」乃最高行政法院八十二年判字第一
      二五○號判決所明白揭示之見解。
    2.而所謂類似商品，應依一般社會通念，市場交易情形，並參酌該商品之產製、
      原料、用途、功能或銷售場所等各種相關因素判斷之，復為商標法施行細則第
      十五條第二項所明定。又類似商品及類似服務審查基準第一項則明定，所謂類
      似商品，係指商品在用途、功能、行銷管道與場所、買受人、原材料、產製者
      或其他因素上具有共同或關聯之處，依一般社會通念及市場交易情形，易使一
      般商品購買人誤認其為來自相同或雖不相同但有關聯之來源者而言。其規範目
      的顯然在強調購買者對商品來源之混淆誤認。再者，該行政規則第二項復明定
      ，類似商品之認定，應綜合下列各項因素而非僅就單一因素判斷之：（一）商
      品之用途、功能，二以上商品具有相同或相近之用途、功能可滿足一般購買人
      相同需要者，被認定為類似商品之可能性較高，例如：鋼筆與原子筆、洗衣粉
      與肥皂。二以上商品之用途、功能具有互補作用，經常或必須一併使用始能滿
      足一般購買人之需要者，被認定為類似商品之可能性較高。例如：照相機或底
      片、鋼筆與墨水。（二）商品之行銷管道、販賣場所，商品之行銷管道、販賣
      場所相同，購買人同時接觸之機會較大，被認定為類似商品之通能性較高。但
      依市場交易情形，如透過直銷、電子購物、郵購等有別於一般行銷管道者，或
      商品係在百貨公司或量販店等分門別類銷售者，縱行銷管道或場所相同，尚難
      逕認即屬相類似之商品，仍應就一般社會通念，綜合考量其他重要因素以為斷
      。例如：家庭用果菜機與電咖啡壺常置於同一家庭用電器部門銷售，被認定為
      類似商品可能性較高，但置於百貨公司同一樓層販售之床單被套與餐具用品則
      考量其商品之用途、功能等其他重要因素，尚難逕認屬類似商品。（三）商品
      之原材料、成分，商品之原料或成分，係其商品購買人購買時重要之考量因素
      者，則原材料或成分愈相同或近似，被認定為類似商品之可能性較高。例如：
      橡膠與合成橡膠、金幣與金項鍊。（四）商品與零組件之關係，商品本身為其
      他商品之零組件與半成品者，二者原則上並非類似商品，但前者之用途係配合
      後者之使用功能，後者欠缺前者即無法達成或嚴重減損其經濟上之使用目的者
      ，被告認定為類似商品之可能性較高。例如：螺絲及螺帽與各種機構器具，原
      則上並非類似；但如排油煙機外殼與排油機、中央處理機與電腦，則可被認定
      為類似商品。（五）商品之買受人，商品之買受人具同質性，如從事相同之行
      業或屬同一購買族群，被認定為類似商品之可能性較高。例如：播種機、插秧
      機與收割機之買受人通常為從事農業之人。牙齒磨光器與牙科用Ｘ光機之買受
      人通常為從事口腔醫療之人、釣魚線與釣魚捲線器之買受人通常為喜好釣魚之
      人。（六）商品之產製者，商品來自相同之產製業者，被認定為類似商品之可
      能性較高。例如：稻米與小麥、地毯與壁毯。（七）其他足認係為類似商品之
      相關因素。此外，類似商品或服務之認定應本於一般商品購買人或服務接受者
      之認知，視其是否因指定商品或服務具有某種共同或關聯之處而定。
    3.經查據以評定之美商 BOYD'S COFFEE CO.註冊第七八六二六四號「BOYDS BARI
      STA COFFEE」商標（下稱據爭商標），係註冊第五三四四七三號「BOYDS&DESI
      GN」聯合商標，該二商標圖樣均有相同之「BOYDS」，且「BOYDS」更為該公司
      名稱之特取部分，由此顯而易見，據爭商標其主要部分係 「BARISTA」；依據
      最高行政法院四十七年判字第五十一號、五十五年判字第二六五號等判例之見
      解，系爭商標與據爭商標之主要部分，是以，該二商標之圖樣業已構成近似。
      訴願決定對此部分亦持肯定之意見，認為「商標法第三十七條第十二款之適用
      係以相同或近似於他人同一商品或類似商品之註冊商標為要件，系爭商標是否
      著名並非所問，系爭商標圖樣上之外文『BARISTA』 ，與據爭商標圖樣上之外
      文『BARISTA』 係屬相同，應屬構成近似；被告認系爭商標既為參加人長期宣
      傳使用以臻著名，難謂非為商品購買人所熟知，又據爭商標另有外文 「BOYDS
      」得與之區辨，應無使人產生混同誤認之虞等理由，固有未洽」。
    4.原訴願決定機關固就被告對商標圖樣近似與否之認定予以糾正，然卻逕以系爭
      商標於八十九年九月一日核准註冊時所應適用之商品及服務類似組群參考資料
      一書，可知系爭商標指定使用之商品係屬第三十二類「320200汽水、果汁、礦
      泉水及不屬別類之飲料」小組群，而據爭商標指定使用之咖啡商品則歸屬第三
      十類「300201咖啡、咖啡豆、可可、可可豆、巧克力粉」小組群為由，即認定
      二者非屬同一或類似商品。惟按類似商品（服務）組群，僅為類似商品（服務
      ）之參考，並非認定商品近似與否之絕對依據，且按前述法令及實務相關見解
      ，業已明示所謂類似品，應依一般社會通念，市場交易情形，並參酌該商品之
      產製、原料、用途、功能或銷售場所等各種相關因素判斷之，然原訴願決定機
      關對此卻未加以詳究，即草率地認定系爭商標，仍無商標法第三十七條第十二
      款規定之適用，並維持原處分，實在過於速斷。
    5.經查據爭商標所指定使用之商品為咖啡豆，而系爭商標所指定之商品乃為汽水
      、果汁汽水、碳酸水、蘇打水、礦泉水、蒸餾水、運動飲料、鈣離子水、可樂
      、沙士、果汁、濃縮果汁、果菜汁、綜合果汁、果汁露、果汁粉、汽水粉、冰
      淇淋汽水以及奶茶等商品上。系爭商標所指定使用之商品，除商品性質顯屬相
      近外，並具有相同或相近之用途、功能可滿足一般購買人相同需要，其買受人
      乃具有同質性；而其行銷管道、販賣場所亦為相同，且由於該等商品通常被擺
      放同一貨品架上供消費者選購，是以購買人同時接觸之機會相當地高，此外，
      商品亦經常來自相同之產製業者，例如，參加人與據爭商標之註冊等即皆有產
      製前述商品；綜觀諸客觀事實，消費大眾於選購該等商品時，極可能誤認其係
      來自於相同或雖不相同但有關聯之來源者。如此依前開類似商品及類似服務審
      查基準第二項所定之標準，實難謂二者所定之商品非屬類似商品。
  (二)被告主張之理由：
    1.商標之註冊違反第三十七條之規定者，利害關係人得申請商標主管機關評定其
      註冊為無效，為現行商標法第五十二條第一項所明定。又依商標法第七十七條
      之一第二款商標評定案件適用註冊時之規定，系爭商標係於八十九年九月一日
      核准註冊，其商標之評定核應適用八十七年十一月一日公布施行之商標法。
    2.「凡文字、圖形、記號、顏色組合或其聯合式，係表示申請註冊商標所使用商
      品之形狀、品質、功用、通用名稱或其他說明者」，不得申請註冊，為本件商
      標註冊時商標法第三十七條第十款所明定。所謂商品之說明，係指商標圖樣之
      文字、圖形、記號或其聯合式，依社會一般通念，如為商品本身之說明或與商
      品本身之說明有密切關連者，始不得申請註冊，不以一般製造、經銷該項商品
      者所共同使用為必要；又其表示之方法須直接明顯，若係隱含譬喻或自我標榜
      者，不屬之。查系爭商標圖樣上之外文 「BARISTA」係一義大利文，而我國為
      中文語系國家，義大利文並非一般國人習知習見之外國語文，該「BARISTA」
      尚難使一般消費者認識其與英文「BARMAN」同意，為「吧檯人員」之意，況我
      國消費者縱認識該「BARISTA」即為英文 「BARMAN」，而英文「BARMAN」，依
      一般坊間英漢字典之記載，具有多種意義，為酒店業者、酒吧服務生、酒保、
      酒吧店主之意，從而參加人以之作為商標名稱，指定使用於汽水、果汁汽水、
      碳酸水、蘇打水、礦泉水、蒸餾水、運動飲料等商品申請註冊，難謂直接明顯
      表示該商品本身有關之說明文字及習慣上之通用名稱，自無首揭條款之適用。
    3.商標圖樣相同或近似於他人同一商品或類似商品之註冊商標者，不得申請註冊
      ，為系爭商標註冊時商標法第三十七條第十二款所明定，而商標圖樣之近似，
      以具有普通知識經驗之購買人，於購買時施以普通所用之注意，有無混同誤認
      之虞判斷之，復為商標法施行細則第十五條第一項所明定。系爭商標圖樣之外
      文「BARISTA」，與據爭商標圖樣上之外文「BARISTA」固屬相同，惟查參加人
      創立於八十六年三月，首開國內大型義大利式咖啡連鎖店之風，創辦人乙○○
      於八十七年獲中華民國傑出企業領導人金鋒獎，八十八年再獲頂級商品選拔最
      佳市場滿意度獎，截至八十九年十二月底，參加人公司在台灣已開設二十六家
      門市，而參加人為建立專業形象，更首創全國非營利咖啡月刊「BARISTA COFF
      EE TIMES」以及袖珍的「COFFEE  HANDBOOK」，以提供咖啡迷補充當月最重要
      的國際咖啡訊息及咖啡趣聞，另外，全球具有百年歷史最權威的咖啡專業雜誌
      「Tea&Coffee」亞洲版，更指派英國記者來台專訪，並於該雜誌一九九九年九
      月號以「TAIWAN'S BARISTA：PASSION OF THE MIDNIGHT ROASTER」 一文，將
      參加人創業故事報導予全世界咖啡迷，足認該商標已為相關事業及消費者所熟
      知，應為一著名商標，凡此有參加人於評定時所檢送之金鋒獎證書影本、最佳
      市場滿意度獎證書影本、「COFFEE  TIMES」共十八期、「COFFEE  HANDBOOK」
      、傳播報導資料存檔及「Tea&Coffee」報導等證據資料附卷可稽，是系爭商標
      既為參加人長期宣傳使用已臻著名，難謂非為商品購買人所熟知，況據爭商標
      另有外文「BOYDS」 得與之區辨，則系爭商標雖晚於據爭商標而指定使用於汽
      水、果汁汽水、碳酸水、蘇打水、礦泉水、蒸餾水、運動飲料等商品申請註冊
      ，衡酌上述客觀事實，應無使人產生混同誤認之虞，揆諸前揭說明，自無首揭
      法條規定之適用。
  (三)參加人主張之理由：
    1.參加人對於系爭商標之顯著性已於之前多所闡釋，今依據市場上針對消費者品
      牌調查夙負盛名之突破雜誌於西元二○○二年調查報告，針對獨大型心象市場
      中咖啡連鎖項目，西雅圖係居於第二位。另外，在二○○二年台灣全區、北部
      地區理想品牌排行榜，同時高居第二名。依照同雜誌二○○三年調查報告，在
      台灣全區、台灣北區、台灣中區、台灣南區理想品牌排行榜，分別高居第三名
      、第二名、第三名、第三名。在流通快訊雜誌中，亦針對台北地區百位上班族
      對咖啡連鎖店滿意度調查，其中關於「哪一家連鎖咖啡店的服務最佳」「哪一
      家連鎖咖啡店的咖啡品質最佳」「哪一家連鎖咖啡店的座位最舒適」「哪一家
      連鎖咖啡店的內部裝潢氣氛佳環境舒適」「如果你想加盟會選擇哪一家咖啡連
      鎖店」「整體而言您對哪一家連鎖咖啡店最滿意」等六項評比中高居第一位。
      由上可見，在眾多外商品牌環伺中，西雅圖 （即BARISTA）平時靠自身努力，
      打造咖啡連鎖王國，並在消費者心目中奠定典範地位，已成為顯著性商標。
    2.按商標法第五十二條，申請評定需利害關係人始得為之。惟原告並非利害關係
      人。再參諸六十二年判字第六三一號判例：「申請評定商標之註冊無效，須利
      害關係人始得為之。原告對於系爭商標申請評定註冊無效，並未說明其於該商
      標之註冊有何利害關係，則原告有無評定申請權之存在，即非無疑。」，是故
      就本件而言，應依行政訴訟法第一百零七條裁定駁回或以無理由駁回。
  理  由
甲、程序方面：
一、本件原告經合法通知，無正當理由，未於言詞辯論期日到場，核無行政訴訟法第
    二百十八條準用民事訴訟法第三百八十六條各款所列情形，爰依被告之聲請由其
    一造辯論而為判決，合先敘明。
二、原告起訴時，被告代表人為陳明邦，嗣於九十一年九月九日變更為蔡練生，茲據
    被告新任代表人具狀聲明承受訴訟，核無不合，應予准許，合先明。
乙、實體方面：
一、參加人於八十八年十一月十六日以「BARISTA」 商標，指定使用於當時商標法施
    行細則第四十九條所定商品及服務分類表第三十二類之汽水、果汁汽水、碳酸水
    、蘇打水、礦泉水、蒸餾水、運動飲料等商品，向被告申請註冊，經審查准列為
    註冊第九○四六六○號商標，嗣原告以該註冊商標有違商標法第三十七條第十、
    十二款之規定，對之申請評定，經被告審查為評定不成立之處分，原告不服，提
    起訴願，經遭決定駁回之事實，有原告評定申請書、被告九十一年二月六日（九
    一）智商○五○五字第九一○○○九六三一號發文之中台評字第八九○四三一號
    評定書及經濟部九十一年五月十五日經訴字第○九一○六一一一○一○號訴願決
    定書在卷可憑，堪信為真實。本件之爭點應為系爭商標指定使用於商標法施行細
    則第四十九條所定商品及服務分類表第三十二類之商品，有否文字、圖形、記號
    、顏色組合或其聯合式，係表示申請註冊商標所使用商品之形狀、品質、功用、
    通用名稱或其他說明或商標圖樣相同或近似於他人同一商品或類似商品之註冊商
    標，而構成商標法第三十七條第十款、第十二款之違反？
二、按商標之註冊違反第三十七條第一項之規定者，利害關係人得申請商標主管機關
    評定其註冊為無效，為現行商標法第五十二條第一項所明定。又依商標法第七十
    七條之一規定商標評定案件適用註冊時之規定。本件被評定之註冊第00000
    000號商標係於八十九年九月一日核准註冊，故商標之評定應適用八十七年十
    一月一日公布施行之商標法，合先敘明。又原告於八十九年十二月十三日評定理
    由書業已載明參加人將系爭商標指定使用於商品及服務分類表第三十二類之飲料
    商品，並藉此針對部分咖啡業者提出侵害商標之刑事訴訟，原告僅因於廣告中提
    及其咖啡係由「BARISTA」 所選豆、烘培、研磨及烹煮，竟慘遭告訴等情，顯見
    原告就系爭商標註冊之評定為利害關係人，參加人主張原告並非利害關係人一節
    ，尚非可採。再按商標圖樣上之文字、圖形、記號或其聯合式，係表示申請註冊
    商標所使用商品之形狀、品質、功用、通用名稱或其他說明者，不得申請註冊，
    為本件商標註冊時商標法第三十七條第十款所明定。又本款之立法意旨係在維護
    同業間之公平競爭秩序。而所謂「商品之說明」，係指商標圖樣之文字、圖形、
    記號或其聯合式，依社會一般通念，如為商品本身之說明或與商品本身之說明有
    密切關連者，即不得申請註冊，不以一般製造、經銷該項商品者所共同使用為必
    要。又其表示之方法須直接明顯，若係隱含譬喻或自我標榜者，尚不屬之。經查
    ，系爭商標圖樣上之外文「BARISTA」 係一義大利文，而我國為中文語系國家，
    義大利文並非一般國人習知習見之外國語文，該「BARISTA」 尚難使我國一般消
    費者認識其與英文「BARMAN」同義，為「吧檯人員」之意，況我國消費者縱認識
    該「BARISTA」即為英文「BARMAN」，而英文「BARMAN」，依一般坊間英漢字典
    之記載，具有多種意義，為酒店業者、酒吧服務生、酒保、酒吧店主之意，從而
    參加人以之作為商標，指定使用於汽水、果汁汽水、碳酸水、蘇打水、礦泉水、
    蒸餾水、運動飲料等商品申請註冊，難謂直接明顯表示該商品本身有關之說明文
    字，自無首揭法條第十款規定之適用等情，業據原處分論述甚明，核無不合，原
    告於本件起訴理由，亦未再就此款評定事由爭執。本件商標註冊尚無違反註冊時
    商標法第三十七條第十款之規定，堪以認定。
三、再按商標圖樣「相同或近似於他人同一商品或類似商品之註冊商標者」，不得申
    請註冊，為本件商標註冊時商標法第三十七條第十二款所明定。又商標圖樣之近
    似，以具有普通知識經驗之購買人，於購買時施以普通所用之注意，有無混同誤
    認之虞判斷之，復為同法施行細則第十五條第一項所明定。且商標在外觀、觀念
    或讀音方面有一近似者，即為近似之商標。查據爭之BOYDS BARISTA COFFEE 商
    標圖樣上之外文「BOYDS」為該公司名稱之特取部分，「BARISTA」應為據爭商標
    之主要部分，系爭商標「BARISTA」字母與據爭商標上開主要部分相同，二商標
    應屬構成近似。復判斷商標近似與否，其是否具知名度，並非所問（最高行政法
    院九十一年度判字第一七五八號判決參照），因此原處分認定系爭商標為參加人
    所長期使用已臻著名一節，尚不能資為認定系爭商標與據爭商標不近似之論據。
    因此原處分認系爭商標與據爭商標非屬近似，應無使人產生混同誤認之虞，固有
    未妥。但查，系爭商標指定使用之「汽水、果汁汽水、碳酸水、蘇打水、礦泉水
    、蒸餾水、運動飲料．．．」商品，依八十九年九月一日核准註冊時所應適用之
    被告八十七年十二月編印之商品及服務類似組群參考資料一書，係屬第三十二類
    「320200汽水、果汁、礦泉水及不屬別類之飲料」小組群。而據爭商標指定使用
    之「咖啡」商品則歸屬第三十類「300201咖啡、咖啡豆、可可、可可豆、巧克力
    粉」小組群。系爭商標所指定之飲料，與據爭商標指定使用於非飲料性質之單純
    咖啡以觀，其產製、原料有異，用途、功能亦屬不同，依一般社會通念，二者非
    屬同一或類似商品，因此，系爭商標應無首揭商標法第三十七條第十二款規定之
    適用。原告主張消費大眾於選購該等商品時，極可能誤認其係來自於相同或雖不
    相同但有關聯之來源者，依前開類似商品及類似服務審查基準第二項所定之標準
    ，實難謂二者所定之商品非屬類似商品云云，核非可採。
四、從而被告以系爭商標應無違註冊時商標法第三十七條第十款、第十二款之規定，
    而為評定申請不成立之處分，結論於法並無不合，訴願決定予以維持，亦屬妥適
    ，原告主張前詞，聲請撤銷訴願決定及原處分，並命被告對系爭第九○四六六○
    號「BARISTA」商標應為評定成立之處分，為無理由，應予駁回。
據上論結，本件原告之訴為無理由，爰依行政訴訟法第九十八條第三項前段、第二百
十八條，民事訴訟法第三百八十五條第一項前段，判決如主文。
中      華      民      國    九十二    年      七      月     十七     日
                        臺 北 高 等 行 政 法 院   第 三 庭
                                           審 判 長 法  官  姜素娥
                                                    法  官  林文舟
                                                    法  官  陳國成
右為正本係照原本作成。
如不服本判決，應於送達後二十日內，向本院提出上訴狀並表明上訴理由，如於本判
決宣示後送達前提起上訴者，應於判決送達後二十日內補提上訴理由書（須按他造人
數附繕本）。
中      華      民      國    九十二    年      七      月     十八     日
                                                    書記官  王英傑


司法院資訊處製作；財團法人民間司法改革基金會備份。
